臺灣高等法院臺南分院刑事判決　　　　 96年度上易字第168號
上　訴　人　臺灣臺南地方法院檢察署檢察官
被　　　告　甲○○
上列上訴人因被告偽造文書案件，不服臺灣臺南地方法院94年度
易字第327號中華民國96年1月12日第一審判決（起訴案號：臺灣
臺南地方法院檢察署93年度偵字第11873號），提起上訴，本院
判決如下：
    主  文
原判決撤銷，發回臺灣臺南地方法院。
    理  由
一、公訴意旨略稱：被告甲○○於民國（下同）七十五年六月五
    日開設銘琇眼鏡實業有限公司，於八十一年六月十九日復開
    設聯乙興業有限公司，於八十二年二月十三日又與魏大村、
    陳聰遠合夥開設臺翔眼鏡實業有限公司，未料適逢景氣低迷
    而不堪虧損，為順利取得貸款以供週轉，三人竟基於業務上
    文書登載不實之概括犯意聯絡，自八十三年三月間起，利用
    親友李國郁、王美雪、黃蔡淑貞、魏春蘭、李國輝、朱瑞聰
    、許光賢、劉哲嘉、陳美伶等人名義虛設群發眼鏡實業有限
    公司、惠而普光學有限公司、羅得光學有限公司、惠安眼鏡
    實業有限公司、鼎通興業有限公司、泓門企業有限公司、永
    堡企業有限公司、豐池興業有限公司及隆泉興業有限公司等
    九家行號，並僱用具有業務上文書登載不實犯意聯絡之林敏
    惠、劉惠真二人為會計等從事業務之人，再與臺南市稅捐稽
    徵處稅務員施克洲基於上開犯意聯絡之指導下（甲○○自八
    十四年一月起至八十五年三月止，每月支付新臺幣六萬元予
    施克洲作為報酬），由甲○○提供前述十二家公司行號間，
    相互虛偽開立銷貨統一發票及支付貨款支票，以製造假業績
    以美化帳面，旋分別持向臺灣銀行臺南分行、臺灣銀行岡山
    分行、臺灣中小企業銀行開元分行、臺南市第二信用合作社
    總社（現改為中興銀行赤崁分行）、華南銀行西臺南分行金
    華路辦事處、華南銀行南都分行、上海商業銀行東臺南分行
    、彰化銀行延平分行、華南銀行永康分行等九家行庫辦理信
    用貸款或客票融資（俗稱貼現），而共貸得二億零一百九十
    五萬元，因認被告涉犯刑法第二百十六條、第二百十五條之
    行使業務上登載不實文書罪嫌。
二、原審判決意旨略以：(一)按已經提起公訴或自訴之案件，在同
    一法院重行起訴者，應諭知不受理之判決，並得不經言詞辯
    論為之，刑事訴訟法第三百零三條第二款、第三百零七條分
    別定有明文。(二)又犯罪事實是否已經起訴，係以起訴書之犯
    罪事實欄已否記載以為斷。經查臺灣臺南地方法院檢察署檢
    察官曾於民國八十八年四月二十二日以該署八十七年度偵字
    第一四三二六號、八十八年偵字第二七七、一七九五、四九
    九０號對被告甲○○另案向原審法院提起公訴，依該起訴書
    之犯罪事實欄第一段已載明：『甲○○民國七十五年六月五
    日開設銘琇眼鏡實業有限公司，八十一年六月十九日復開設
    聯乙興業有限公司，八十二年二月十三日又與魏大村、陳聰
    遠（所涉詐欺及偽造文書罪嫌部分移由原審併案審理）合夥
    開設臺翔眼鏡實業有限公司，未料適逢景氣低迷而不堪虧損
    ，三人竟基於意圖為自己不法所有及業務上文書登載不實之
    概括犯意聯絡，自八十三年三月間起，利用親友李國郁、王
    美雪、黃蔡淑貞、魏春蘭、李國輝、朱瑞聰、許光賢、劉哲
    嘉、陳美伶等人名義虛設群發眼鏡實業有限公司、惠而普光
    學有限公司、羅得光學有限公司、惠安眼鏡實業有限公司、
    鼎通興業有限公司、泓門企業有限公司、永堡企業有限公司
    、豐池興業有限公司及隆泉興業有限公司等九家行號，「並
    僱用具有業務上文書登載不實犯意聯絡之林敏惠、劉惠真，
    在臺南市稅捐稽徵處稅務員施克洲（甲○○自八十四年一月
    起至八十五年三月止，每月支付新臺幣六萬元予施克洲作為
    報酬）指導下，於前述十二家公司行號間，相互虛偽開立銷
    貨統一發票及支付貨款支票，製造假業績以美化帳面」，旋
    分別持向臺灣銀行臺南分行、臺灣銀行岡山分行、臺灣中小
    企業銀行開元分行、臺南市第二信用合作社總社（現改為中
    興銀行赤崁分行）、華南銀行西臺南分行金華路辦事處、華
    南銀行南都分行、上海商業銀行東臺南分行、彰化銀行延平
    分行、華南銀行永康分行等九家行庫辦理信用貸款或客票融
    資（俗稱貼現），致使銀行陷於錯誤，而交付如附表一所示
    之款項二億零一百九十五萬元，迄八十五年四月一日，甲○
    ○等人將旗下前述十二家公司一齊放倒，貸款銀行始知受騙
    。』等語，是由上開「並僱用具有業務上文書登載不實犯意
    聯絡之林敏惠、劉惠真，在臺南市稅捐稽徵處稅務員施克洲
    （甲○○自八十四年一月起至八十五年三月止，每月支付新
    臺幣六萬元予施克洲作為報酬）指導下，於前述十二家公司
    行號間，相互虛偽開立銷貨統一發票及支付貨款支票，製造
    假業績以美化帳面」之犯罪事實記載觀之，自足認檢察官之
    犯罪事實欄已敘明被告以行賄公務員施克洲為方法，並完成
    在其指導下，於前述十二家公司行號間，相互虛偽開立銷貨
    統一發票之業務上登載不實文書（按應係填製不實會計憑證
    ）犯行之目的，而對其所犯非公務員對於依據法令從事公務
    之人員關於違背職務之行為交付賄賂罪，已提起公訴，雖其
    犯罪事實欄註記被告甲○○所涉上開偽造文書罪嫌部分移由
    法院併案審理，而將該部分事實排除於起訴事實之外，惟其
    上開業務登載不實犯行，因與所犯上開交付賄賂犯行，有方
    法與結果之牽連犯裁判上一罪之關係，自已為該案起訴效力
    所及（按被告行為後，刑法第五十五條之牽連犯規定，業於
    九十四年一月七日修正公布刪除，並於九十五年七月一日施
    行，則被告所犯上述二罪應依數罪併罰之規定分論併罰，比
    較新、舊法結果，修正後之規定並非較有利於被告，依刑法
    第二條第一項前段規定，仍應適用較有利於被告之行為時法
    律之舊法論以牽連犯，此有最高法院九十五年第八次刑事庭
    會議決議可資參照），應認亦業經起訴在案。(三)原審八十八
    年度訴字第五八二號判決，雖因上開起訴書之排除註記，而
    未將其上開第一段之犯罪事實予以審判，嗣被告不服該判決
    向本院提起上訴，本院九十年度上訴字第一三八八號判決（
    按經最高法院以九十二年度臺上字第三０六一號判決撤銷發
    回）理由欄之七敘明：被告甲○○所犯行使業務登載不實文
    書之罪（即虛設行號部分）無從併辦，應由檢察官另行偵辦
    云云，及同院九十二年度重上更(一)字第三三七號判決理由欄
    六亦為相同之記明，而均未將起訴書第一段之業務登載不實
    文書之犯罪事實併予以審判，致公訴人復據以提起本訴。惟
    上開本院九十二年度重上更(一)字第三三七號判決，業經最高
    法院九十四年度臺上字第四四０九號判決撤銷發回，以上各
    情有上開各該案號起訴書、判決書影本在卷足憑，並經原審
    法院調閱上開案號卷宗查明無訛。而依上開經最高法院以九
    十四年度臺上字第四四０九號判決書第五頁倒數第八行後段
    起至第六頁第十五行已指摘稱：「原判決（按指上開本院九
    十二年度重上更(一)字第三三七號）犯罪事實欄一記載甲○○
    與魏大村、陳聰遠基於業務上登載不實之概括犯意聯絡，虛
    設公司，僱用亦具有犯意聯絡之林敏惠、劉惠真，並與施克
    洲基於上開犯意聯絡，甲○○則於八十四年一月起至八十五
    年三月期間，按月支付六萬元予施克洲。由甲○○提供所虛
    設公司之間相互虛偽開立銷貨統一發票及支付貨款支票，並
    由施克洲指導，以製造假業績並美化帳面，分別持向銀行辦
    理信用貸款或客票融資，甲○○嗣後於偵查中自白其等犯行
    等情。於理由欄貳二 (一)( 二)( 三)( 五)(1)(2)(3)敘明認定
    甲○○確有該部分犯行之所憑證據。並於理由欄貳二 (五)
    (3)說明甲○○所為並無對具有公務員身分之施克洲，以關於
    違背職務之行為，期約或交付賄賂或其他不正利益之辯解，
    並不可採，足見甲○○確有對施克洲交付錢財，使施克洲協
    助於帳冊上不實登載之行為云云（原判決第二八至三一頁）
    。又於理由欄貳三概括說明甲○○所為，係犯貪污治罪條例
    第十一條第三項、第一項之非公務員對於依據法令從事公務
    之人員，關於違背職務之行為，交付賄賂罪，及刑法第二百
    十六條、第二百十四條之行使使公務員登載不實文書罪；甲
    ○○既於法務部調查局臺南縣調查站（下稱臺南縣調查站）
    調查時自白，自應依貪污治罪條例第十一條第四項之規定減
    輕其刑云云（原判決第五二、五三頁）。而依起訴書證據並
    所犯法條欄之記載，檢察官認施克洲所為，係犯刑法第二百
    十五條之業務上文書登載不實罪嫌；甲○○則與之為共同正
    犯。原判決對甲○○之行為，是否成立檢察官起訴書所指之
    罪名，未為任何論述說明」等語，及於第七頁倒數第七行起
    至八頁第八行指摘稱：「本件檢察官於起訴書犯罪事實欄記
    載甲○○與魏大村、陳聰遠以業務上文書登載不實之犯意，
    僱用亦具有犯意聯絡之林敏惠、劉惠真，以虛設公司相互虛
    偽開立銷貨統一發票及支付貨款支票，製造假業績以美化帳
    面，向銀行辦理信用貸款或客票融資，涉嫌犯罪等情。原判
    決事實欄一亦為相同記載，並認定林敏惠、劉惠真為從事會
    計業務之人。則渠等所虛偽開立銷貨統一發票，及製造假業
    績而美化之相關帳冊，若屬商業會計法第十五條所列會計憑
    證無訛，自應於犯罪事實欄予以記載，並於理由內對該部分
    應如何適用法律為說明。原判決事實欄一仍略載為業務上登
    載不實之文書，已欠妥適。復於理由貳三僅就甲○○犯貪污
    治罪條例第十一條第三項、第一項之非公務員對於依據法令
    從事公務之人員，關於違背職務之行為，交付賄賂罪，及刑
    法第二百十六條、第二百十四條之行使使公務員登載不實罪
    為論述，未說明甲○○虛偽開立銷貨統一發票，及製造假業
    績而美化之記帳行為，是否成立犯罪或應如何論罪，自有已
    受請求之事項未予判決之違法。」等語參互觀之，足見依該
    判決意旨，亦認定本件檢察官起訴之被告甲○○所犯業務上
    登載不實文書之同一事實，已經為該案起訴效力所及，該案
    未併予審判，有已受請求之事項未予判決之違法情事。故公
    訴人仍向原審法院重行提起本訴，揆諸上開說明，自應諭知
    不受理之判決，並不經言詞辯論為之，固非全然無據。
三、經查：
  (一)按已經提起公訴或自訴之案件，在同一法院重行起訴者，應
    諭知不受理之判決，並得不經言詞辯論為之，刑事訴訟法第
    三百零三條第二款、第三百零七條分別定有明文。此即為「
    一事不再理」原則，並為刑事訴訟法上之一大原則，蓋對同
    一被告之一個犯罪事實，祇有一個刑罰權，不容重複裁判。
    而案件是否同一，以被告及犯罪事實是否均屬相同為準；而
    犯罪事實是否同一，應以為刑罰權對象之客觀的事實是否同
    一為準；犯罪事實是否同一，其情形有二：(1)事實上同一（
    應從訴之目的及侵害性行為之內容是否同一而定）；(2)法律
    上同一（實質上或裁判上一罪，其基本事實雖不相同；而在
    實體法上作為一罪，刑罰權僅屬一個，其在法律上之事實關
    係既為一個，具有不可分性，雖就其一部起訴，而其效力及
    於全部，亦不失為同一案件。案件因具有同一性，本不可分
    性及一事不再理之理論，在訴訟法上，如已經提起公訴或自
    訴之同一案件，在判決確定前，檢察官就同一事實向同一法
    院起訴者，其繫屬在後者，應依刑事訴訟法第三百零三條第
    二款諭知不受理判決；如檢察官向不同法院先後起訴者，其
    不得審判之法院應依同條第七款諭知不受理之判決，合先敘
    明。
  (二)又按起訴之犯罪事實，究屬實質上一罪或裁判上一罪，抑為
    應併罰之數罪，檢察官如於起訴書所犯法條欄有所主張並記
    載，固可供法院之參考，如無主張並明確記載，即應由法院
    依起訴書記載之事實審認判斷；又依起訴書記載內容判斷，
    認檢察官起訴之數罪有裁判上一罪關係，審理結果，認一部
    有罪，他部無罪，其無罪部分於判決理由內說明，毋庸另為
    無罪之諭知，該無罪部分既已於判決理由內說明，即應認已
    為實體上判決，若以裁判上一罪起訴，法院就一部為無罪之
    諭知確定，他部即與該諭知無罪部分無裁判上一罪關係。最
    高法院九十年度臺非字第三一一號裁判要旨參照。
  (三)被告甲○○被訴違反貪污治罪條例部分（臺灣臺南地方法院
    檢察署八十七年度偵字第一四三二六號、八十八年偵字第二
    七七、一七九五、四九九０號），雖經臺灣臺南地方法院以
    八十八年度訴字第五八二號判決，然被告不服該判決向本院
    提起上訴（九十年度上訴字第一三八八號刑事判決）、嗣經
    最高法院以九十二年度臺上字第三０六一號判決撤銷發回，
    另經本院九十二年度重上更(一)字第三三七號判決，惟最高法
    院認仍有更審之原因，業以九十四年度臺上字第四四０九號
    判決撤銷發回本院，現由本院以九十四年度重上更(二)字第四
    五四號案審理中，以上各情有各該起訴書、判決書影本及臺
    灣高等法院被告前科紀錄表在卷足憑，並經本院調閱上開九
    十四年度重上更(二)字第四五四號案卷宗查明無訛。是以被告
    上開九十四年度重上更(二)字第四五四號違反貪污治罪條例等
    案件，尚未經確定為有罪之判決，合先敘明。
  (四)被告甲○○所涉前揭違反修正前貪污治罪條例第十條第二項
    、第一項之交付賄賂罪之起訴書「犯罪事實」欄第一段記載
    被告前述連續行使偽造私文書、交付賄賂等事實，惟檢察官
    於該案起訴書之犯罪事實欄另為註記被告甲○○所涉上開偽
    造文書罪嫌部分移由法院併案審理，是依該起訴書之形式記
    載，檢察官就被告甲○○所涉連續偽造文書罪與行賄罪，似
    認無牽連犯之關係，非屬裁判上一罪，而將該部分事實「排
    除」於起訴事實之外。雖裁判上一罪案件，檢察官就犯罪事
    實一部起訴者，依刑事訴訟法第二百六十七條規定，其效力
    及於全部，受訴法院基於審判不可分原則，對於未經起訴之
    其餘事實，應一併審判，此為犯罪事實之一部擴張。然須以
    未經起訴之事實與已經起訴之事實俱屬有罪且互有實質上或
    裁判上一罪之不可分關係為前提，始無礙於審判事實與起訴
    事實之同一性，如其中之一部不能證明犯罪，既與他部無不
    可分關係，自無合一裁判之餘地。被告所涉偽造文書犯嫌，
    尚未為有罪認定，且被告行賄罪亦未經法院為判決有罪之確
    認，該二罪是否屬裁判一罪，尚屬不明。
  (五)依此，原審就檢察官形式上可認未經起訴之偽造文書犯行，
    未為有罪推論定奪，復遽認以上揭最高法院九十四年度臺上
    字第四四０九號發回本院以九十四年度重上更(二)字第四五四
    號案審理未判決確定有罪之行賄罪犯行，有裁判上一罪關係
    。就現有證據尚未詳查釐清認定該偽造文書罪與行賄罪，均
    屬有罪，而有裁判上一罪關係，逕為諭知本件公訴不受理，
    即有未洽。
四、綜上所述，檢察官上訴意旨，執此指摘原判決有不當之處，
    為有理由，自應由本院不經言詞辯論，將原判決撤銷，並為
    審級利益，發回原審法院另為適法之判決。
據上論斷，應依刑事訴訟法第三百六十九條第一項但書、第三百
七十二條，判決如主文。
中　　華　　民　　國　　96　　年　　6 　　月　　15　　日
   　　　　　　　 刑事第三庭    審判長法　官 陳義仲
   　　　　　　 　　　　　　　　　　  法　官 蔡勝雄
   　　　　　 　　　　　　　　　　　  法　官 蘇清水
以上正本證明與原本無異。
不得上訴。
　　　　　　　　　　　　　　　　　　  書記官 陳嘉琍
中　　華　　民　　國　　96　　年　　6 　　月　　15　　日
